【裁判字號】    98,訴,478
【裁判日期】    990622
【裁判案由】    分割共有物
【裁判全文】
臺灣嘉義地方法院民事判決               98年度訴字第478號
原      告  丙○○
代  理  人  邱創典律師
被      告  乙○○
            甲○○
上列當事人間請求分割共有物事件，本院於民國99年6月3日言詞
辯論終結，判決如下：
    主  文
兩造共有坐落嘉義縣竹崎鄉○○段第六九四地號土地，地目田，
面積一○九七六點三八平方公尺，分割為如附圖一所示：編號乙
部分面積七○四○點○九平方公尺土地分歸原告及被告乙○○取
得，並按原應有部分比例保持共有；編號甲部分面積三九三六點
二九平方公尺土地分歸被告甲○○取得。
訴訟費用由兩造各依如附表所示原應有部分比例負擔。
    事實及理由
壹、程序事項：
一、按不變更訴訟標的，而補充或更正事實上或法律上之陳述者
    ，非為訴之變更或追加，民事訴訟法第256 條定有明文。本
    件原告起訴原請求判決「兩造共有坐落嘉義縣竹崎鄉○○段
    694地號土地，准予分割」，嗣於民國99年5月10日具狀更正
    聲明為：「兩造共有坐落嘉義竹崎鄉○○段694 地號土地，
    准予分割如99年4 月26日嘉義縣竹崎地政事務所複丈成果圖
    所示，編號甲部分，面積3,936.29平方公尺分歸被告甲○○
    所有，編號乙部分，面積7,040.09平方公尺分歸原告與被告
    乙○○按原有持分比例保持共有」，係更正事實上之陳述，
    非為訴之變更或追加，合先敘明。
二、本件被告乙○○經合法通知，未於最後言詞辯論期日到場，
    核無民事訴訟法第386 條各款所列情形，爰依原告之聲請，
    由其一造辯論而為判決。
貳、實體事項：
一、原告起訴主張：
（一）緣坐落嘉義縣竹崎鄉○○段第694 地號土地（下稱系爭土
      地）為兩造所共有，應有部分如附表所示，按各共有人得
      隨時請求分割共有物，本件系爭土地並無因物之使用目的
      不能分割，且兩造亦無以契約訂有不能分割之期限，因無
      法達成協議，爰依法訴請分割。
（二）系爭土地目前之使用現況為被告乙○○種植芭樂、香蕉、
      芒果、破布子及鐵皮工寮乙座，使用面積為6,476.55平方
      公尺，被告甲○○使用面積為4,360.97平方公尺，有空地
      、私設道路、果園。訴外人林盛使用138.86平方公尺，蓋
      有鐵皮住屋、雨棚及廁所。是原告斟酌系爭土地目前使用
      現況，同意採用本院依職權酌定方案，主張分割如99 年4
      月26日嘉義縣竹崎地政事務所複丈成果圖（即附圖一）所
      示。由於該分割方案大部分係按兩造之耕作範圍為分割，
      分割後減少砍除作物，是符合最少損害之分割原則，至於
      原告所分得乙部分有訴外人林盛使用之鐵皮住房、雨棚及
      廁所，面積合計138.86平方公尺，此部分係分割前被告甲
      ○○同意提供林盛使用，分割後原告願與被告甲○○及林
      盛協調是否拆除或繼續提供使用。另面臨道路土地上有被
      告甲○○所種植之荔枝，雖於分割後應與砍除，亦同意協
      調砍除之時間，又因乙部分面積7,040.09平方公尺，有使
      用大型農業機械從事農耕之必要，因此預留4 公尺寬之道
      路供原告及被告乙○○通行，對於分割後土地利用亦較能
      發揮最大效用，故該分割方案應屬允當。
（三）至於被告甲○○主張乙部分僅預留3 公尺寬土地供通行即
      可，並請求依附圖二所示分割方案判決云云，然分割共有
      物應考量分割後之土地能否發揮經濟效益，惟本件分割後
      之土地縱深長，兩造之土地均已種植水果，為減少勞力及
      成本，均有賴機械代替人力，系爭土地兩造所分得之土地
      面積廣大，故預留之道路應認以4 公尺為宜，以方便大型
      貨車及農機出入，而達發揮分割後土地之最大效益，故被
      告甲○○之分割方案未審酌於此，實有未洽。
（四）因之聲明：如主文所示。
二、被告方面：
（一）被告乙○○雖未於最後言詞辯論期日到場，惟據其前到庭
      表示：對於原告之分割方案沒有意見，伊同意分割，且願
      意與原告保持共有。
（二）被告甲○○部分：伊同意分割，但不同意原告所主張之分
      割方案，系爭土地伊已耕作數十年了，如預留4 公尺寬之
      通道會傷害太多農作物，且3 公尺寬之通道就可以讓一般
      車輛通行，不必留到4 公尺，因此主張依附圖二所示分割
      方案判決等語。
三、本院得心證之理由：
（一）按各共有人，除法令另有規定外，得隨時請求分割共有物
      。但因物之使用目的不能分割或契約定有不分割之期限者
      ，不在此限，民法第823條第1項定有明文。又農業發展條
      例所稱耕地，指依區域計畫法劃定為特定農業區、一般農
      業區、山坡地保育區及森林區之農牧用地；每宗耕地分割
      後每人所有面積未達0.25公頃者，不得分割，農業發展條
      例第3條第11款、第16條第1項亦分別規定甚明。本件原告
      起訴主張系爭土地為兩造所共有，各共有人應有部分如附
      表所示，系爭土地未訂有不分割之協議，亦無因物之使用
      目的上不能分割之情形乙節，業據提出土地登記謄本為證
      ，且為被告2 人所不爭執，堪信屬實；而系爭土地地目為
      田，使用地類別為農牧用地，使用分區為一般農業區，此
      有土地登記謄本附卷可稽，故系爭土地係屬農業發展條例
      所稱之耕地，亦堪認定，而本件系爭土地總面積為10,976
      .38平方公尺，又共有人數為3人，且原告與被告乙○○復
      表明土地分割後願繼續保持共有，是本件系爭土地僅需分
      割為2 筆，且分割後每筆土地面積均超過0.25公頃，符合
      農業發展條例第16條第1 項之規定，自得予分割；再者，
      兩造於本院調解未果，足見兩造間無法就分割方法達成協
      議，而系爭土地復無法令禁止分割之情事，揆諸前揭規定
      ，本件原告訴請判決分割系爭土地，自無不合，應予准許
      。
（二）次按，以原物為分配時，因共有人之利益或其他必要情形
      ，得就共有物之一部分仍維持共有，民法第824條第4項規
      定甚明。本件原告與被告乙○○均表示於分割後取得之土
      地，願由其2 人繼續保持共有，以免土地細分，揆諸上揭
      法律規定，自無不合，應予准許。
（三）再分割共有物之訴，係就有共有關係之共有物，以消滅共
      有關係為目的，予以分割，使共有人就共有物之一部分單
      獨取得所有權之形成訴訟。另按裁判分割共有物，屬形成
      判決，法院定共有物之分割方法，固應斟酌當事人之聲明
      、共有物之性質、分割後之經濟效用、各共有人之意願、
      利害關係，而本其自由裁量權為公平合理之分配，但並不
      受當事人聲明、主張或分管約定之拘束，此有最高法院91
      年度台上字第728號、89年度台上字第724號、93年度台上
      字第1797號判決足資參照。
（四）關於系爭土地之分割方法，本院審酌如下：
  １、系爭土地大致呈不規則之倒梯形狀，並呈狹長之東西走向
      ，土地周圍均與他人土地相鄰，僅土地東北側與對外聯絡
      道路相鄰，又系爭土地目前使用現狀大致為被告甲○○使
      用北側土地種植荔枝、香焦等農作物，並在該土地東北側
      開設1處約2公尺寬之私設道路供通行之用，該土地南面大
      致由被告乙○○種植芭樂、香蕉、芒果及破布子等農作物
      ，並在其上搭建1 間鐵皮工寮供放置農具使用，又該土地
      東南側另有訴外人林盛搭建鐵皮住屋、雨棚及廁所，供作
      日常居住使用等事實，業經本院會同地政人員履勘現場查
      證屬實，製有勘驗筆錄及囑託嘉義縣竹崎地政事務所人員
      繪製複丈成果圖各1 份存卷可參，並有原告提出之地籍圖
      及現場照片在卷足憑。
  ２、本院審酌系爭土地目前之使用現況，亦即該土地北側大致
      上由被告甲○○使用，且鋪設1 條私設道路，又土地南側
      大致上由被告乙○○使用，並蓋有1 間鐵皮工寮，以及系
      爭土地唯一對外聯絡通道位於土地東北側等情，乃依職權
      酌定如附圖一所示之分割方案，分割線採東西走向，將土
      地北側如附圖一編號甲部分土地分配由被告甲○○取得，
      並保留其於該土地東北側之私設道路，另該土地南側如附
      圖一編號乙部分土地分配由原告與被告乙○○保持共有，
      並在土地東北側預留約4 公尺之臨路寬度，供原告與被告
      乙○○對外通行，如此兩造所分得土地形體均大致完整，
      且符合其等使用現況，復皆有通路可供對外通行，於土地
      耕作及通行均稱便利，可維持土地分割後之最大經濟效益
      ，且本院將如附圖一所示之分割方案送達兩造後，原告及
      被告乙○○即表明同意此分割方案，足認如附圖一所示分
      割方案應符合土地分割之整體效益及共有人全體之利益，
      應為可採。至於土地東南側由訴外人林盛占有部分，因林
      盛非系爭土地共有人之一，故其搭建鐵皮住屋、雨棚及廁
      所部分，本院自得不予斟酌。
  ３、至於被告甲○○表明反對本院職權酌定如附圖一所示分割
      方案，並認為其耕作系爭土地北側已數十年以上，如在土
      地東北側預留4 公尺寬之通道供原告及被告乙○○通行，
      將傷害太多農作物，因而主張如附圖二所示分割方案，請
      求僅在土地東北側預留約3 公尺寬之通道供通行等語。惟
      查，系爭土地略呈不規則之倒梯形，且呈狹長之東西走向
      ，又系爭土地均由兩造從事農耕使用，故從該廣大之耕作
      面積以觀，實以預留4 公尺寬之通道供原告與被告乙○○
      通行及搬運農作使用為宜，以期發揮分割後土地之最大效
      益；況且，本件預留4 公尺之通道供原告與被告乙○○通
      行使用後，被告甲○○於土地東北側之通行面寬尚遠大於
      4 公尺，對於被告甲○○並無不利，堪稱較為公平、可行
      之方案；至於兩造於土地分割後，將有部分農作必須移除
      ，並將土地交由他方使用，此乃分割共有物之必然結果，
      恆無法完全避免，是被告甲○○徒以如附圖一所示分割方
      案預留4 公尺寬通路供原告及被告乙○○通行，將傷害太
      多農作物，而主張僅預留3 公尺寬通路云云，自無足憑採
      。
四、綜上所述，系爭土地依其使用目的並非不能分割，共有人間
    亦無不能分割之約定，復無法令禁止分割之情事，然迄今未
    能協議分割，又本院審酌系爭土地之使用現況、對外通行問
    題、位置、兩造分割之利益及土地整體經濟效用及利用價值
    等一切情狀，認本院所酌定如附圖一所示分割方案符合土地
    分割之經濟效用及共有人全體之利益，堪認係適當、公允之
    分割方法。從而，原告本於共有人之資格，起訴請求就系爭
    土地予以分割，即屬正當，應予准許，本院因而判命分割系
    爭土地如主文第1項所示。
五、本件雖准原告之請求分割系爭土地，然分割方法係法院考量
    全體共有人之利益後，依職權所為之決定，原告既為共有人
    之一，亦同受其利，若全由敗訴當事人負擔訴訟費用顯失公
    平，爰依民事訴訟法第80條之1 規定，命勝訴之原告亦負擔
    部分之訴訟費用，是兩造應就如附表所示應有部分比例負擔
    訴訟費用，併此敘明。
六、據上論結，本件原告之訴為有理由，應依民事訴訟法第 385
    條第1項前段、第80條之1、第78條、第85條第1 項但書，判
    決如主文。
中    華    民    國    99    年    6    月    22    日
                  民一庭法  官  周俞宏
以上正本係照原本作成
如對本判決上訴須於判決送達後20日內向本院提出上訴狀
中    華    民    國    99    年    6    月    22    日
                            書記官  劉怡欣
附表
┌──┬──────┬────────────┬─────┬──┐
│編號│土地坐落位置│共有人及應有部分比例    │面積（平方│地目│
│    │            │                        │公尺）    │    │
├──┼──────┼────────────┼─────┼──┤
│1   │嘉義縣竹崎鄉│(一)原告丙○○：11260分 │10,976.38 │田  │
│    │灣北段第694 │    之513               │          │    │
│    │地號        │(二)被告甲○○：11260分 │          │    │
│    │            │    之4038              │          │    │
│    │            │(三)被告乙○○：11260分 │          │    │
│    │            │    之6709              │          │    │
└──┴──────┴────────────┴─────┴──┘

司法院資訊處製作；財團法人民間司法改革基金會備份。
